臺灣高等法院民事判決　　　　　　　　　96年度建上字第47號
上　訴　人　拓達營造股份有限公司
法定代理人　乙○○
訴訟代理人　呂康德律師
被　上訴人　宗余企業有限公司
法定代理人　甲○○
訴訟代理人　王勝彥律師
上列當事人間請求給付承攬報酬等事件，上訴人對於中華民國九
十六年二月七日臺灣台北地方法院九十五年度建字第一０七號第
一審判決，提起上訴，本院於九十六年七月九日言詞辯論終結，
判決如下：
    主  文
上訴駁回。
第二審訴訟費用由上訴人負擔。
    事實及理由
一、被上訴人起訴主張：上訴人前向行政院內政部營建署（下稱
    營建署）承攬行政院衛生署樂生療養院醫療院舍大樓新建工
    程，後被上訴人於民國（下同）九十二年七月十日與上訴人
    訂立工程契約（下稱系爭契約），向上訴人承攬「行政院衛
    生署樂生療養院醫療院舍大樓新建工程之弱電設備」部分之
    工程（下稱系爭工程），約定工程總價為新台幣（下同）一
    千二百六十萬元（含稅）及追加工程部分（視聽音響設備）
    一百二十六萬元（含稅）。價金給付，部分按契約總價，部
    分依實做工程數量辦理結算，前者原則依契約約定總價計給
    ，如因變更設計致工程項目或數量有增減時，就變更部分予
    以加減帳結算，後者則按契約中工程項目及單價依竣工實做
    算數計給。上訴人與營建署間之新建工程業經驗收，且已點
    交由樂生療養院使用中，被上訴人公司工地負責人及下游承
    包商並至現場配合驗收事宜，足見上訴人與被上訴人間之新
    建工程已驗收完畢無誤，上訴人依約應給付工程報酬。又於
    全部工程完成，初驗合格後應給付百分之五；且經正式驗收
    合格辦妥保固程序後，給付尾款百分之五。而本件工程已進
    入保固期，惟上訴人卻未依約給付工程報酬，後經被上訴人
    向營建署北區工程處及樂生療養院陳請後，該等機關亦行文
    轉告上訴人，詎上訴人仍置之不理。依系爭契約約定，上訴
    人承攬「弱電設備」項目計包含電子交換器、對講機、停車
    管制設備、監視設備、視聽音響設備、子母鐘、門診叫號器
    等，本工程部分扣除上訴人已給付工程款一千一百零二萬四
    千三百九十四元，上訴人尚應給付本工程款項一百五十七萬
    五千六百零六元，加計追加工程款一百二十六萬元及護士呼
    叫系統費用二十五萬八千三百一十一元，被上訴人應給付工
    程款三百零九萬三千九百一十七元，扣除百分之二為保留之
    保固工程款，上訴人尚應給付工程費用三百零三萬二千零三
    十九元。又被上訴人已於九十四年十二月二十三日函催上訴
    人於文到三日內給付工程款，該函並已於九十四年十二月二
    十四日送達上訴人公司，上訴人迄未付款。爰本於民法第四
    百九十條第一項規定之法律關係，求為命上訴人應給付被上
    訴人二百九十二萬三千零三十九元，及自九十四年十二月二
    十八日起至清償日止，按年息百分之五計算之利息之判決。
    （被上訴人於原審起訴聲明為：上訴人應給付被上訴人三百
    零三萬二千零三十九元本息；原審判決則命上訴人應給付被
    上訴人二百九十二萬三千零三十九元本息；而駁回被上訴人
    其餘之訴。上訴人就其敗訴部分上訴。被上訴人就其敗訴部
    分，並未據以上訴，應已確定。）答辯聲明：(一)上訴駁回。
    (二)第二審訴訟費用由上訴人負擔。
二、上訴人則以：被上訴人所承攬之系爭工程可分為本工程及追
    加工程兩部分，前者工程款為一千二百六十萬元，後者工程
    款為一百二十六萬元，惟：(一)本工程部分：，被上訴人辦理
    請款計價時，應保留工程款百分之十，其中百分之八俟驗收
    完成，營建署付款後給付，另外百分之二則為保留之保固工
    程款，俟三年保固期過後，始返還被上訴人。又被上訴人在
    承攬新建工程期間，有依約應履行而未履行之工程項目，上
    訴人自行雇工代辦，支出費用合計一百三十九萬九千二百七
    十一元，應自被上訴人可請求工程款中扣除，被上訴人未
    施作及上訴人自行雇工完成部分：共計為五十五萬九千二百
    七十一元。被上訴人未於施工期間指派適當代理人為工地
    負責人，上訴人乃指派葉庭為工地負責人，每月支領薪資
    三萬五千元，自九十三年五月二十日受聘迄今，以二年計算
    ，上訴人共計支付八十四萬元，被上訴人因不完全給付而使
    上訴人生工程以外之損害，亦應自工程款中扣除。是扣除上
    述費用後，上訴人僅需給付被上訴人一千一百二十萬零七百
    二十九元，保留百分之二之保固款（即二十二萬四千零一十
    五元）後，其可估驗之工程款為一千零九十七萬六千七百一
    十四元。惟被上訴人至九十四年十月止，業已領取工程款一
    千一百零二萬四千三百九十四元，故尚為負四萬七千六百八
    十元。(二)追加工程部分：上訴人代辦被上訴人單槍投影機、
    人員教育訓練費用、打鑿及修補工程項目共支出十二萬八千
    九百八十一元，應自工程款中扣除上列代辦費用後，總計上
    訴人應給付被上訴人追加工程款一百一十三萬一千零一十九
    元，扣除保留款為二萬二千六百二十元，被上訴人得請求估
    驗工程款為一百一十萬八千三百九十九元。另被上訴人所提
    因護士呼叫系統追加設備費用二十五萬八千三百一十一元部
    分，已包含在本工程應施作部分，不得再予追加。故被上訴
    人尚未領取之工程款，合計一百零六萬零七百一十九元。然
    新建工程係營建署辦理之工程，其工程預算涉及預算追加之
    問題；而於上訴人與營建署就變更設計部分議價，營建署對
    於議價結果寄發正式議定書，而確定變更設計部分之工程款
    後，被上訴人僅得就其已完成部分辦理估驗；然被上訴人迄
    未提出相關文件辦理估驗，第三人行政院衛生署尚未辦理撥
    款事宜，上訴人迄今亦未領到追加工程款，則營建署既未完
    成法定程序，停止條件即未成就，被上訴人自無請求上訴人
    給付工程款之餘地。又被上訴人實際負責人傅賓誠因積欠大
    筆債務遭地下錢莊追討，致無法給付下游廠商工程款，經上
    訴人通知協力廠商出面擔任監督付款角色後，始配合完成工
    程；上訴人為使工程順利，需被上訴人配合相關事項，亦因
    傅賓誠聯絡無著而由上訴人代被上訴人完成；又被上訴人雖
    委託律師催告，然因其未繕具請款應備之文件，其催告自屬
    不合法，其請求自九十四年十二月二十八日起算之遲延利息
    ，並無理由。此外，上訴人所承攬新建工程之追加工程款均
    未核撥，非僅與被上訴人間系爭弱電設備工程追加工程款而
    已。況上訴人雇工代辦項目，主要係因被上訴人未將工程款
    支付下游包商，導致下游包商不願繼續購置設備施工，為使
    工程順利進行，上訴人雇工代辦對象仍以被上訴人之下包為
    首選，則被上訴人既已支付工程款，被上訴人無須重複支付
    ，亦無損失；被上訴人之請求逾十二萬六千零五十元部分，
    應予駁回等語，資為抗辯。上訴聲明：(一)原判決不利於上訴
    人之部分廢棄。(二)以上廢棄部分，被上訴人於原審之請求及
    假執行之聲請均駁回。(三)第一、二審訴訟費用均由被上訴人
    負擔。
三、被上訴人主張：上訴人前向營建署承攬樂生療養院新建工程
    ，被上訴人再於九十二年七月十日與上訴人訂立系爭契約，
    向上訴人承攬新建工程之弱電設備部分之系爭工程，約定工
    程總價為一千二百六十萬元（含稅）及追加工程部分（視聽
    音響設備）一百二十六萬元（含稅），上訴人原則上依工程
    總價付款，惟如有變更工程，則就變更部分加減帳。被上訴
    人至九十四年十月止，業已領取本工程部分款項一千一百零
    二萬四千三百四十九元。新建工程業於九十四年八月十五日
    經營建署驗收完成，且已點交樂生療養院使用，營建署並已
    自工程款中扣留工程結算總價值百分之二之金額保留為保固
    工程款之事實，為兩造所不爭執，堪信為真實。被上訴人另
    主張：本於民法第四百九十條第一項規定之法律關係，求為
    命上訴人應給付被上訴人二百九十二萬三千零三十九元本息
    等語，則為上訴人所否認，並以上開情詞置辯。是以本件兩
    造爭執要點即在於：上訴人辯稱扣除被上訴人未施工及其自
    行雇工完成之項目款項，是否合法有據？上訴人僱用現場監
    工，因此支出之薪資花費得否自應支付被上訴人之工程款中
    扣除？上訴人辯稱扣除被上訴人追加部分未施工及其自行雇
    工完成之項目款項，是否合法有據？護士呼叫系統部分，是
    否為本工程所包含之項目？抑或係本工程及追加工程外，額
    外追加之費用？追加工程款給付時點或條件為何？被上訴人
    請求上訴人給付追加工程款是否合法有據？茲析述如下。
四、上訴人辯稱扣除被上訴人未施工及其自行雇工完成之項目款
    項，是否合法有據？
  (一)按當事人主張有利於己之事實者，就其事實有舉證之責任。
    民事訴訟法第二百七十七條前段定有明文。又原告對於自己
    主張之事實已盡證明之責後，被告對其主張，如抗辯其不實
    並提出反對之主張者，則被告對其反對之主張，亦應負證明
    之責，此為舉證責任分擔之原則。最高法院十八年上字第二
    八五五號判例意旨可以參照。本件被上訴人請求上訴人給付
    工程款，但為上訴人所拒，揆之首揭舉證責任分擔原則，應
    由被上訴人先就其得向上訴人請款之事實負舉證責任。而稱
    承攬者，謂當事人約定，一方為他方完成一定之工作，他方
    俟工作完成，給付報酬之契約，民法第四百九十條第一項定
    有明文。又依系爭契約第十六條付款辦法規定，本工程自開
    工日起，每十五日估驗計價撥付估驗款一次，估驗款為該期
    完成工程價值百分之九十之工程款，全部工程完工，初驗合
    格給付百分之五，經正式驗收合格辦妥保固程序後，給付尾
    款百分之五，有系爭契約在卷可憑（見本院卷第一七頁）。
    查新建工程業經業主即營建署於九十四年八月十五日驗收完
    成，且已點交樂生療養院使用，為兩造所不爭執，營建署並
    已於九十五年五月十八日竣工計價完成，新建工程款亦已撥
    付上訴人具領等情，亦有營建署九十五年八月十六日營授北
    字第0950039936號函在卷可參（見原審卷第一九○頁），兩
    造復不爭執營建署已自應給付上訴人之工程款中扣留工程結
    算總價值百分之二之金額為保固工程款等情，堪認上訴人向
    營建署承攬之新建工程已經完工，而被上訴人所負責者僅該
    新建工程中弱電設備部分，依此推論，被上訴人所承攬新建
    工程亦已經完工，且已經業主驗收合格，依系爭契約約定付
    款辦法，上訴人自負有給付工程款之義務。
  (二)上訴人雖抗辯被上訴人有未完成項目、由上訴人雇工完成項
    目云云。惟查被上訴人承攬之系爭工程既已全部完工驗收，
    即屬被上訴人已對其主張之事實盡證明之責，上訴人對其反
    對之主張即有何工程非由被上訴人完成，而由上訴人另行雇
    工完成，自應負證明之責。
  (三)經查：針對電子交換機內線分機之設定花費部分，上訴人雖
    提出由第三人台聖電機通信有限公司（下稱台聖公司）出具
    之報價單為證（見原審卷第六七頁），並經證人即台聖公司
    負責人吳獻榮到庭具結證稱「伊承包新建工程電話交換機部
    分，因原告財務有問題，是由上訴人監督付款，除被上訴人
    提出與伊於九十二年三月二十四日簽訂之工程合約書外，就
    電話機安裝、線路延長部分，被上訴人有另與他簽訂十五萬
    元工程報價單，因原告不付款，伊本來不做了，後來因為上
    訴人給付五萬三千八百一十三元才繼續做」等語（見原審卷
    第二一一頁）。惟查第三人台聖公司係於九十五年四月七日
    始出具上開報價單予上訴人，上訴人則於九十五年四月十日
    簽認，有該報價單在卷可按，當時該新建工程早已驗收完成
    ，並點交樂生療養院使用近半年，而核對上訴人提出被上訴
    人施作新建工程本工程部分詳細表（見原審卷第六一頁至第
    六六頁）及被上訴人提出與第三人台聖公司於九十二年三月
    二十四日簽訂之工程合約書中所附報價單（見原審卷第一五
    五頁），兩者施作項目完全相符。而上訴人所辯另行施工而
    提出之報價單，記載第三人台聖公司施工項目為「分機信號
    由MDF跳線連結至二次側箱體並連結跳號至各科室用戶出口
    （含出口測試信號，但不含延伸至桌位使用）」，則非系爭
    工程本工程部分詳細表記載工程內容，上開報價單上並載明
    「預定施工工期，接獲訂單十日內完成」等語，而上訴人之
    工地主任簽認該報價單之日期為九十五年四月十日，堪認上
    訴人要求第三人台聖公司施作電子交換機內線分機之設定工
    程乃上訴人就此部分需求自行與第三人台聖公司締結另一工
    程契約，非屬被上訴人欲請求報酬之新建工程之一部分，上
    訴人又未能就其此部分花費確係針對原契約包含之工程項目
    支付之事實舉證以實其說，則其辯稱被上訴人未施作此部分
    工程，應扣除其自行雇工完成之花費云云，即非可採。
  (四)上訴意旨雖辯稱：關於全電子交換機內線分機之設定，被上
    訴人未施作，上訴人僱工完成花費五萬三千八百一十三元，
    原審卻未詳酌證人所證「就電話機安裝、線路延長部分，被
    上訴人有另與他簽訂十五萬元工程報價單，因被上訴人不付
    款，使本來不做了，後來因為上訴人給付五萬三千八百一十
    三元才繼續做」，原審未曾訊問證人即率予認定上訴人要求
    完成之工程非屬被上訴人請求報酬工程之一部分，自難謂合
    。有再傳訊證人吳獻榮到庭作證之必要云云。惟查原審言詞
    辯論筆錄載明被上訴人訴代陳稱「我要補充的是證人（即吳
    獻榮）所說被告（即上訴人）給付十五萬多元，不是原證七
    請求範圍內」，上訴人、證人皆無異詞，足見證人所述確屬
    與本案無關之工程。況查原審已核對上訴人所提之報價單日
    期、工程項目內容，而認定此部分並非原契約包含之工程項
    目，非屬被上訴人欲請求報酬之系爭工程之一部分，於法並
    無不合。上訴人執此上訴，即非可採。上訴人聲請再次傳訊
    證人吳獻榮，亦無必要，併此敘明。
  (五)針對停車收費系統之電腦桌椅代購部分，上訴人雖提出發票
    為證（見原審卷第一四二頁），然被上訴人否認上訴人此部
    分支出與本工程有關，而證人即廣達家具有限公司員工蔡易
    達到庭具結證稱：「上訴人有跟我訂兩套電腦設備、還有周
    邊椅子、櫃子，他們自己來載。他們共支出新台幣一萬七千
    三百二十五元整含稅。正確時間我忘記是什麼時候。上訴人
    沒有跟我說為什麼要訂購兩套電腦設備。」等語（見原審卷
    第二一二頁），是依證人蔡易達證詞，上訴人雖確向廣達家
    具有限公司訂購上述桌椅，亦無法證明上訴人所訂購該等桌
    椅設備即係被上訴人於系爭工程中未購置，而由上訴人代為
    購置之項目，上訴人又未能就其主張舉證以實其說，則上訴
    人此部分抗辯，亦無可取。上訴意旨雖辯稱：上訴人已提出
    詳細表證明確有電腦桌，而送交地點即為系爭工地，難道上
    訴人有必要於工程契約外，另行購置電腦桌？若被上訴人主
    張其已購置電腦桌，自可提出購置之證據及施工日誌表，但
    被上訴人並未提出任何證據之情形下，原審反而對於上訴人
    提出之證據作無理之否決，其認事用法，實難合於常理及經
    驗法則云云。惟查兩造系爭工程合約內容，確未包含電腦桌
    椅，且上訴人所提發票日期為九十五年七月十三日，已在系
    爭工程九十四年八月十五日驗收完成後將近一年，況被上訴
    人僅承包系爭弱電工程，而上訴人則承攬全部新建工程，是
    以不能僅憑送交地點為系爭工地，即逕推論屬系爭工程之一
    部，上訴人執此上訴，仍非可採。
  (六)針對安全監視系統設備之網路版十六畫面數位壓縮錄放影機
    、電腦傳訊介面、二十吋彩色監視器部分，上訴人雖抗辯被
    上訴人給付有瑕疵，故另尋第三人金康柏科技股份有限公司
    （下稱金康柏公司）修補瑕疵，並因此支出費用三十一萬七
    千二百八十元應予扣除云云。惟按「工作有瑕疵者，定作人
    得定相當期限請求承攬人修補之」、「承攬人不於期限內修
    補者，定作人得自行修補，並得向承攬人請求修補必要之費
    用」，民法第四百九十三條第一項、第二項定有明文。是於
    承攬關係中，因重於工作之完成，如工作物有瑕疵者，定作
    人應先請求承攬人修補瑕疵，如承攬人不為修補，定作人始
    得自行修補後，向承攬人請求償還修補費用。經查被上訴人
    否認此部分給付有瑕疵，上訴人又未能舉證證明其已將此部
    分工作瑕疵通知被上訴人，並定相當期限催告被上訴人修補
    而被上訴人不於期限內修補等情，則其逕請求被上訴人償還
    修補費用，於法未合。況查上訴人提出其支付此部分花費之
    發票開立時間為九十五年七月十二日、九十五年十一月一日
    （見本院卷第一四三、二七四頁），證人即原金康柏公司員
    工邵建超並到庭證稱：「（請問你去做這些系統的時間在？
    ）大約是在九十五年的五、六月就開始有接洽、接觸，大概
    是在九十五年十一月結束，中間不一定有施工，但是我們都
    有配合驗收。」等語（見原審卷第二七二頁），則以上訴人
    另尋第三人金康柏公司施作時，系爭工程早已驗收完成，且
    已交樂生療養院使用年餘，尚難認為第三人金康柏公司施作
    工程項目即與本工程有關，參以上訴人提出第三人金康柏公
    司出具發票二紙，其金額與上訴人所主張應扣抵之工程款費
    用均不相符，上訴人又未能就其抗辯事實舉證證明之，此部
    分抗辯自不足採。上訴意旨雖辯稱：證人邵建超在原審證稱
    有配合驗收，又確有提供該設備，否則上訴人何須支付此部
    分費用三十一萬七千二百八十元，至於開立發票之時間常因
    廠商與業主彼此之配合開立，無關施作之時間，原審單以驗
    收時間在此之前即否准扣除，難免以偏概全。若被上訴人確
    有購置該設備，自可提出發票證明，亦可提出施工日報表證
    明何時裝設，但被上訴人完全無法提出證據，原審卻仍准其
    請求此部分工程款，令人搖頭云云。惟查證人邵建超已明確
    證稱在九十五年十一月結束施工，原審認定施作之時間，顯
    非僅憑開立發票之時間。況上訴人亦始終不能舉證證明此部
    分被上訴人施工確有瑕疵及上訴人已催告修補之事實，上訴
    人執此抗辯，即非可採。
  (七)針對人員教育訓練費用部分，上訴人雖提出教育訓練簽到簿
    六紙及由第三人金康柏公司出具記載品名為「視聽設備」之
    統一發票一紙為證（見原審卷第六八至七四頁），然依上訴
    人提出教育訓練簽到簿，僅能證明上訴人確實有請樂生療養
    院方面派員參與教育訓練，尚未能認定該等教育訓練即是由
    上訴人或上訴人另委請他人辦理，而第三人金康柏公司出具
    統一發票則未能認定與教育訓練支出有何相關，則上訴人既
    無法舉證證明被上訴人與其所屬下游廠商有不配合教育訓練
    之情事，亦無法證明上訴人有就此另行雇工提供教育訓練，
    其抗辯以此部分支出逕行扣抵工程款，實不足採。上訴意旨
    雖辯稱：被上訴人掛名之負責人為甲○○，真正的負責人為
    其配偶傅賓誠，因其夫妻積欠地下錢莊鉅款，早已避不見面
    。上訴人以監督付款方式分配工程給次承攬人，當時被上訴
    人負責人根本聯絡無著，又如何辦理教育訓練工作，所以教
    育訓線工作均由上訴人委請第三人辦理，否則何必由上訴人
    支付第三人金康柏公司教育訓練費用。即使原審認定該發票
    不能顯現教育訓練費用，但被上訴人既未完成教育訓練工作
    ，費用自應由合約詳細表所列之工程款中扣除，始符承攬之
    意義，原審未令被上訴人證明其確有完成教育訓練工作，卻
    反令上訴人舉證，似違舉證責任之分配。請傳訊金康柏公司
    之邵建超到庭作證云云。惟查上訴人所提出所謂支出教育訓
    練費用之統一發票，載明為視聽設備，顯見上訴人所述顯與
    所提證物不符，完全不足採信。而證人邵建超已經原審傳訊
    ，並明確證稱在九十五年十一月結束施工，與系爭工程無關
    ，自無再次傳訊之必要。上訴人執此上訴，顯非可採。
  (八)針對竣工資料製作花費部分，上訴人固提出發票影本等件為
    證（見原審卷第七五至七七頁），但為被上訴人所否認，而
    依上訴人提出該等發票僅記載如「晒圖」、「影印」、「晒
    藍圖裝訂」等品項，而以上訴人為本件新建工程之承攬人，
    施工項目除弱電系統外，尚包含建築、土木、水電、消防等
    項目，尚難認為上訴人此部分花費即是為被上訴人應提出竣
    工資料所為支出，上訴人又未能就此部分花費係為被上訴人
    支出乙節進一步舉證證明，其抗辯應與工程款扣抵云云，尚
    乏依據。上訴意旨雖辯稱：本件工程各部分工程之承攬人無
    如被上訴人負責人夫妻二人為逃避地下錢莊追討欠款，連絡
    無著，上訴人為驗收，自須準備竣工資料，若要將晒圖、影
    印之所有文件提出，以證明晒圖、影印之文件確為被上訴人
    承攬範圍之工程，相信法院亦不堪其擾，本案之證據必多如
    牛毛。且被上訴人若主張其有提供竣工資料，自應由其負舉
    證責任，被上訴人未舉證，卻否准上訴人扣抵此部分花費，
    實不知其法律邏輯？云云。惟查被上訴人承攬之系爭工程既
    已全部完工驗收，即屬被上訴人已對其主張之事實盡證明之
    責，上訴人對其反對之主張，即有何工程非由被上訴人完成
    ，而由上訴人另行雇工或另行花費完成，自應負證明之責，
    有如前述，上訴人始終不能舉證以實其說，自不足採信。
五、上訴人僱用現場監工，因此支出之薪資花費得否自應支付被
    上訴人之工程款中扣除？
  (一)按系爭契約第十八條第一項約定：「本工程施工期間，乙方
    （即被上訴人）應指派適當之代表人為工地負責人，代表乙
    方駐在工地督率施工、管理其員工器材，並負責一切乙方應
    辦理事項。」等語，故被上訴人依新建工程契約，有派人負
    責現場工程施作之義務。
  (二)上訴人抗辯被上訴人未派人負責現場工程施作，但為被上訴
    人所否認，而證人即上訴人公司派駐現場工地負責人葉庭
    固到庭證稱，伊係因樂生療養院新建工程才受上訴人公司僱
    用等語，但證人葉庭亦證稱：「被上訴人有派一個人過來
    ，但一個禮拜只來一、二天」、「我擔任樂生療養院機電部
    分監工、、從事工地現場管理、協調、指揮，、、我負責內
    容除了弱電還有消防、水電」、「依照合約是要由水電包商
    作現場管理，水電包商是茂晉企業公司，因被上訴人不派人
    ，茂晉公司沒有辦法管，才找上訴人公司派人」、「按照工
    程契約，被上訴人要派人到現場。由我指揮被上訴人的人，
    再由被上訴人的人指揮下包、而不是由我直接指揮宗余企業
    有限公司的下包」等語（見原審卷第二一三頁），則依證人
    葉庭證述內容，被上訴人確有派人至現場監督施工，僅上
    訴人方面認為被上訴人所派人員應更常駐在工地現場，且本
    件工程工地管理模式，係由上訴人方面區分機電、土木等項
    目，僱請監工負責協調、指揮現場工程施作，被上訴人固應
    派一負責人駐在工地，然其所負責者並非取代上訴人僱用之
    現場監工人員，而是接受上訴人公司監工之指揮，再由被上
    訴人指揮監督其弱電工程之下包廠商，是無論被上訴人是否
    派遣人員駐在工地，上訴人為順利完成自己對業主之承攬工
    作，亦必須僱請葉庭擔任現場監工，則上訴人支出證人葉
    庭之薪資，自難認為與被上訴人有何直接關連而得自應給
    付被上訴人之工程款中扣除。此外，上訴人又未能舉證說明
    被上訴人未派員常駐工地致其受有何損害等情，則上訴人就
    此主張扣抵工程款云云，亦不足採信。
  (三)上訴意旨雖辯稱：依原審否准之理由推論，兩造合約上此約
    定怠成具文，被上訴人可不必遵守，亦不必擔負法律責任，
    如此一來，以後承攬合約之約定勢將不具任何法律效果，此
    是否為的論，不辯自明。依合約，被上訴人必須派監工常駐
    現場，因其未予指派，故省卻此人事費用，而由上訴人代為
    指派，上訴人因此增加之薪資支出原即為被上訴人支出，故
    應可自工程款中扣除。惟查原審係認上訴人為順利完成自己
    對業主之承攬工作，本即必須僱請葉庭擔任現場監工，則
    上訴人支出證人葉庭之薪資，即與被上訴人有無履約無相
    當因果關係，自不得扣抵。至於被上訴人違約，上訴人本即
    可據此催告後解約並請求損害賠償，非謂合約之約定不具任
    何法律效果。上訴人未依約依法訴請被上訴人履行，逕行以
    另行必要支出任意扣抵系爭工程款，自非可採。
六、上訴人辯稱扣除被上訴人未施工及其自行雇工完成之追加工
    程項目款項，是否合法有據？
  (一)針對人員教育訓練費用及打鑿與修補費用部分，本件工程已
    經驗收完成，上訴人未能舉證證明其曾要求被上訴人修補此
    部分瑕疵，並定相當期限催告被上訴人修補而被上訴人不於
    期限內修補之情，復未能提出任何事證證明其代為墊付此部
    分費用等情，則其逕請求自應給付被上訴人之工程款中扣除
    此部分費用合計一萬九千九百八十一元，即無依據。
  (二)上訴意旨雖辯稱：實則如上所述，被上訴人已聯絡無著，而
    其次承攬人即被上訴人之代理人或使用人，上訴人要求其次
    承攬人修補，即達催告之目的。且工程完工有其期限，不可
    能事事以書面定期催告，理所必然，原審逕予否准，難謂合
    理云云。惟查上訴人請求此部分費用，所提出之證據僅有其
    自行製作之新增項目明細表（見原審卷第七九至八十頁）然
    此屬私文書，既經被上訴人否認，上訴人自應負舉證責任，
    上訴人始終不能舉證以實其說，顯難採信。況上訴意旨所稱
    已催告被上訴人之代理人云云，亦未提出任何證據，自非可
    採。
七、護士呼叫系統部分，是否為本工程所包含之項目？抑或係本
    工程及追加工程外，額外追加之費用？
  (一)被上訴人主張上訴人追加護士呼叫系統，應給付工程費二十
    五萬八千三百一十一元，並提出報價單一紙為證（見原審卷
    第五二頁），雖為上訴人所否認，抗辯該護士呼叫系統應為
    本工程應完成之工程項目云云。惟查，證人即施作護士呼叫
    系統之包商鵠億企業有限公司工程員工陳成榜到庭具結證稱
    ，伊有按與被上訴人簽訂之工程合約施作，但是有多做，不
    在被上訴人提出工程合約範圍內，也不在上訴人提出詳細表
    範圍內，是九十四年間變更設計後才發生的，多做的部分在
    樂生療養院前棟三樓，這部分伊曾向兩造反應過，他們說先
    做，上訴人要伊先做，後面再辦追加，當時是葉先生（即證
    人葉庭）跟伊說的等語（見原審卷第第二一四頁），則依
    證人證述內容，此部分護士呼叫系統乃本工程及追加工程範
    圍以外，上訴人額外追加之工程，且此部分工程追加經證人
    陳成榜向兩造反應，均同意施作，上訴人並稱之後再辦追加
    等語，堪認此部分為兩造合意追加之工程，且此部分工程亦
    已完工，上訴人自應給付被上訴人此等額外追加之工程報酬
    。
  (二)上訴意旨雖辯稱：原審此部分單以證人即被上訴人之次承攬
    人陳成榜之證言做為判斷之依據，似欠客觀公允，應以追加
    工程之詳細表上所列項目為判所之依據，始公平客觀云云。
  　惟查被上訴人此部分護士呼叫系統追加工程二十五萬八千三
    百一十一元，據鵠億企業有限公司受僱人陳成榜證稱：「是
    被告拓達公司要我先做，當時是說後面再辦追加，當時是剛
    才的葉先生跟我說的」、「我剛才說的證物六不在詳細表內
    容裡面，因為那是變更設計後才發生的」、「款式相同但數
    量不同」、「這部分的錢我還沒有拿到」等語，顯已符合兩
    造達成追加工程款之合意，且證人陳成榜作證時，上訴人之
    工地主任即證人葉庭亦在庭（見原審卷第二○六頁報到單
    ），對此與其有關之證詞亦未異議，足見證人陳成榜證詞應
    可採信。上訴人空言否認，自不足採。
八、追加工程款給付時點或條件為何？被上訴人請求上訴人給付
    追加工程款是否合法有據？
  (一)查關於付款辦法，兩造訂立系爭契約第十六條第一項已有約
    定，依約百分之九十之工程款係以估驗款方式，自工程開工
    日起，每十五日估驗計價一次，估驗以施工完成者為限，被
    告並應於接獲業主估驗款後十日給付被上訴人估驗款，涉變
    更設計部分，應俟業主完成法定程序，始得辦理估驗，其餘
    百分之十工程款則待全部工程完工，初驗合格後給付百分之
    五，經正式驗收合格辦妥保固程序後，給付尾款百分之五，
    有系爭契約在卷可憑（見原審卷第一七頁）。上訴人雖抗辯
    被上訴人主張追加工程款屬變更設計部分，依約需俟上訴人
    與業主即營建署就變更設計部分議價，經業主對議價結果寄
    發正式議定書，並經估驗後始得付款，而本件新建工程變更
    設計部分因使用單位原預算不足支付，營建署回覆稱須由樂
    生療養院於九十六年度編列預算支應，故須俟九十六年度樂
    生療養院核撥相關經費後始得辦理工程竣工計價，是依約付
    款之停止條件未成就，其尚不負給付追加工程款之義務云云
    ，並提出內政部營建署九十五年六月二十三日營授北字第
    0953103063號函為證（見本院卷第一四一頁）。惟經原法院
    依職權向內政部營建署函查系爭追加工程款是否已經撥付，
    內政部營建署以九十五年八月十六日營授北字第0950039936
    號函覆稱：「本件工程弱電設備部分，結算後，其追減金額
    計十八萬二千三百零七元（追加部分二千三百零五元，追減
    部分十八萬四千六百一十二元），竣工計價已於九十五年五
    月十八日全部辦理完成，相關弱電設備之工程款業已全部撥
    匯承包商拓達營造股份有限公司具領」等語（見原審卷第一
    九０頁），並於九十六年一月十日以營署北字第0950066251
    號函覆原法院稱：「二、有關本署九十五年六月二十三日營
    授北字第0953103063號函，係指本工程因配合業管單位審查
    意見及院方使用需求，辦理變更設計追加，致原預算不足之
    經費合計一千零四十二萬六千三百二十四元（包含設備費二
    百二十一萬二千九百零一元及物價指數調整款八百二十一萬
    三千四百二十三元），需俟樂生療養院於九十六年度撥付本
    署後，再與承包商辦理第二次竣工計價結案。三、另本署九
    十五年八月十六日營授北字第0950039936號函，係指本工程
    其中之弱電設備部分之工程款，未辦理追加一百二十六萬元
    ，且結算後，計追減十八萬四千六百一十二元，本工程弱電
    設備之工程款與上述追加之工程經費無關，故於辦理第一次
    竣工計價時，業已全部匯撥承包商拓達營造股份有限公司具
    領」等語（見原審卷第二六一頁），由此觀之，被上訴人與
    上訴人間所成立之追加工程部分，與樂生療養院因配合業管
    單位審查意見及院方使用需求而追加之工程經費無關，並無
    須待上訴人與業主議價後始得估驗、付款之條件限制，故上
    訴人以業主尚未撥款，停止條件未成就為由，拒絕付款，即
    無理由。
  (二)上訴人另以新建工程驗收完成後，被上訴人未繕具請款必備
    文件配合上訴人辦理請款手續，及被上訴人未就弱電工程跟
    上訴人辦理追加，致上訴人無法向業主辦理追加為辯，拒絕
    給付工程款云云，惟依民法關於承攬之規定及系爭契約付款
    辦法約定，凡工程完工，上訴人即應支付工程款，尚不應承
    攬人有無繕具請款必備文件而得免除其此部分給付義務。而
    上訴人已與被上訴人就系爭工程於本工程外，另訂有追加工
    程項目，為兩造所不爭執，兩造並各自提出互核相符之新增
    項目詳細表為證（見本院卷第四六至第四八頁、第七九頁、
    八０頁），足認兩造就此追加工程部分已有合意，上訴人空
    言抗辯被上訴人未與其辦理追加云云，諉無可採，至上訴人
    無法或未向業主辦理追加工程手續，乃上訴人與業主間之問
    題，尚不能與上訴人應給付被上訴人新建工程款混為一談，
    是上訴人此部分抗辯，亦不足採信。
  (三)查依系爭契約第十六條約定，上訴人應於全部工程完工，經
    驗收合格並辦妥保固程序後，即應支付剩餘工程款。而依系
    爭契約第二十四條第二項關於保固保證金約定，係由被上訴
    人於驗收合格後，提供按結算總價百分之二之工程款計列保
    固保證金，則以新建工程已經業主即營建署於九十四年八月
    十五日辦理正式驗收，為兩造所不爭執，上訴人自斯時起即
    負有給付全部工程款予被上訴人之義務。
  (四)上訴意旨雖辯稱：營建署答覆係上訴人未申請追加工程款，
    而上訴人未申請追加工程款之理由係因被上訴人未依承攬合
    約第十六條之規定提出估驗明細單及附工程進度照片，以致
    上訴人無法向業主營建署辦理追加工程款，亦即給付追加工
    程款之停止條件並未成就。原審未明所以，亦准其請求，置
    兩造合約之約定不問，自難謂合云云。惟查上訴人是否無法
    或未向業主辦理追加工程手續，乃上訴人與業主間之問題，
    與上訴人應給付被上訴人系爭工程款無關。兩造契約並無須
    待上訴人與業主議價後始得估驗、付款之條件限制，故上訴
    人以業主尚未撥款，停止條件未成就為由，拒絕付款，即無
    理由。
九、綜上所述，依系爭契約之約定及民法第四百九十條規定，扣
    除被上訴人已領取之工程款及按工程價款百分之二計算應保
    留之保固工程款外，上訴人尚應給付被上訴人本工程款項、
    追加工程款項及追加護士呼叫系統設備費合計三百零三萬二
    千零三十九元（算式：本工程款：一千二百六十萬－一千
    一百零二萬四千三百九十四（已支付）＝一百五十七萬五千
    六百零六，未付工程款：一百五十七萬五千六百零六（本
    工程款）＋一百二十六萬（追加工程款）＋二十五萬八千三
    百一十一（追加護士呼叫系統）＝三百零九萬三千九百一十
    七，保固工程款：三百零九萬三千九百一十七×百分之二
    ≒六萬一千八百七十八點三四，應付工程款：－＝三
    百零三萬二千零三十九），惟上訴人辯稱應扣除單槍投影機
    之費用十萬九千元為可採，故上訴人應給付被上訴人工程款
    於扣除此部分費用後總額為二百九十二萬三千零三十九元。
    再按給付無確定期限者，債務人於債權人得請求給付時，經
    其催告而未為給付，自受催告時起，負遲延責任；前項催告
    定有期限者，債務人自期限屆滿時起負遲延責任。民法第二
    百二十九條第二項前段、第三項分別定有明文。查本件被上
    訴人已於九十四年十二月二十三日發函催告上訴人要求於函
    達三日內付清工程款，該函並已於同月二十四日送達上訴人
    公司，有被上訴人提出律師函、回證在卷可稽，上訴人且不
    爭執已收受該催告函，則被上訴人主張上訴人自三日期滿之
    翌日即九十四年十二月二十八日起算法定遲延利息，即屬有
    據。從而，被上訴人依承攬關係請求上訴人給付二百九十二
    萬三千零三十九元，及自民國九十四年十二月二十八日起至
    清償日止，按年息百分之五計算之利息，為有理由，應予准
    許。是則原審判命上訴人如數給付，並為准、免假執行之宣
    告，於法並無不合。上訴意旨指摘原判決不當，求予廢棄改
    判，為無理由，應予駁回。
十、本件事證已臻明確，兩造其餘之攻擊防禦方法及所提之證據
    ，經審酌後認均無礙判決之結果，爰不予一一論述。
十一、據上論結，本件上訴為無理由，依民事訴訟法第四四九條
      第一項、第七八條，判決如主文。
中　　華　　民　　國　　96　　年　　7　　月　　24 　　日
　　　　　　　  　　民事第三庭
                        審判長法　官    林敬修
　　　　　　　　　　　        法　官    黃騰耀
　　　　　　　　　　　        法　官    藍文祥
正本係照原本作成。
如不服本判決，應於收受送達後20日內向本院提出上訴書狀，其
未表明上訴理由者，應於提出上訴後20日內向本院補提理由書狀
（均須按他造當事人之人數附繕本）上訴時應提出委任律師或具
有律師資格之人之委任狀；委任有律師資格者，另應附具律師資
格證書及釋明委任人與受任人有民事訴訟法第466條之1第1項但
書或第2項（詳附註）所定關係之釋明文書影本。
中　　華　　民　　國　　96　　年　　7 　　月　　25　　日
　　　　　　　　　　　　　　　書記官    顧倪淑貞
附註：
民事訴訟法第466條之1（第1項、第2項）：
對於第二審判決上訴，上訴人應委任律師為訴訟代理人。但上訴
人或其他法定代理人具有律師資格者，不在此限。
上訴人之配偶、三親等內之血親、二親等內之姻親，或上訴人為
法人、中央或地方機關時，其所屬專任人員具有律師資格並經法
院認為適當者，亦得為第三審訴訟代理人。
